最高法院民事判決　　　　　　　　　　　　　　　八十八年度台上字第三三七一號
　　上　訴　人　甲○○
　　　　　　　　長榮運輸股份有限公司
　　右　一　人
　　法定代理人　丙○○
　　被 上訴 人　乙○○
右當事人間請求損害賠償事件，上訴人對於中華民國八十八年六月十四日臺灣高等法
院高雄分院更審判決（八十七年度訴更(二)字第一號），提起上訴，本院判決如左：
    主  文
原判決關於命上訴人給付及負擔訴訟費用部分廢棄，發回臺灣高等法院高雄分院。
    理  由
本件被上訴人主張：上訴人甲○○受僱於上訴人長榮運輸股份有限公司（下稱長榮公
司）擔任駕駛大貨車之職務，於民國八十二年七月四日十時許，無照駕駛長榮公司Ｋ
Ｊ－七一○曳引車後聯結Ａ五○八號半拖車（板台車），沿高雄市○鎮區○○路由南
向北行駛，途經該路距高速公路北上八十公尺處，疏未注意車前狀況，致其半拖車右
側防撞牆欄杆撞及同向由伊所騎後載伊夫董進發及女董育孜之第000－0000號
機車，伊因而受傷住院診療，董進發、董育孜則經送醫急救不治死亡。伊因本件車禍
支出醫藥費新臺幣（下同）四千七百元、車費三千六百元、喪葬費四十四萬零一百元
。又伊之配偶及女兒對伊負有扶養義務，伊現年四十二歲，平均餘命為三十八點八二
年，按八十二年台灣省平均每人每年消費支出為十五萬四千八百四十四元計算，再依
霍夫曼計算法扣除中間利息，並扣除伊應負擔董育孜之扶養費，伊之扶養費損失為二
百七十六萬三千八百九十六元。另伊中年遭此橫禍，年老將無人可依靠，身心所受痛
苦極大，就伊之配偶及女兒之死亡，上訴人各應給付伊精神慰藉金一百萬元，合計五
百二十二萬零五百九十六元。伊之過失責任至多僅十分之二，依過失相抵原理，伊尚
得請求上訴人連帶賠償四百十七萬六千四百七十六元等情，求為命上訴人連帶給付三
百八十四萬九千八百三十六元並加計法定遲延利息之判決（其中逾二百七十六萬二千
八百五十八元本息部分之請求，業經原審判決駁回，未據被上訴人聲明不服，已告確
定）。
上訴人則以：甲○○駕駛系爭聯結車並未撞及被上訴人之機車，縱認甲○○就本件事
故應負肇事責任，惟被上訴人既無照駕駛機車，復超載，且與其夫、女三人均未戴安
全帽，對本件損害之發生及擴大，與有過失，伊自得主張過失相抵。再，長榮公司對
選任甲○○及監督其職務之執行，已盡相當之注意，自不負連帶賠償責任等語，資為
抗辯。
原審判命上訴人連帶給付被上訴人二百七十六萬二千八百五十八元本息，無非以：甲
○○受僱於長榮公司，駕駛系爭聯結車，於前揭時地撞及由被上訴人乘騎附載其夫董
進發、女董育孜之機車，肇生車禍之事實，迭據證人翟春民於刑事案件偵審中證述在
卷。系爭半聯結車之曳引車車號為ＫＪ－七一○號，除懸掛號牌在車頭下之安全桿外
，並於車頭左右側車門各有ＫＪ－七一○號之小字白色噴漆，半拖車後面噴有Ａ五○
八之號碼，曳引車頭左右側車門，皆有五○八之號碼噴漆，較車門左右側之ＫＪ－七
一○號字樣大數倍，且左右側車門亦有「長榮」及星形之噴漆字與圖形，該ＫＪ－七
一○號曳引車係綠色，有照片可稽。肇事翌日，檢察官勘驗被上訴人乘騎之機車係紅
色，系爭聯結車之半拖車右側防撞牆最下一條橫鐵杆有約三九‧五公分之擦撞痕跡，
其間並留有一道紅色痕跡，機車左側後方有一長一○公分、寬八公分之刮擦痕，該刮
擦痕上留有黑色及黃色油漆，半拖車上之防撞牆係黑黃相間之欄杆，其上擦撞痕跡所
遺留之紅色油漆與機車上之油漆顏色相同，機車上所遺留之黑黃油漆與半拖車上之黑
黃油漆相同各情，有檢察官勘驗筆錄附於刑事相驗卷足憑。證人即警員羅炎雄於刑事
案審理時供證，伊到醫院問被上訴人，她說肇事的車子是載貨櫃的車子，伊再通報第
二次攔截，結果在楊梅收費站攔下甲○○云云。而原法院刑事庭會同證人翟春民至其
所目擊肇事之地點勘驗結果，依證人所指之位置，確實可看到自該處所經過之聯結車
下方空隙之動態。董進發、董育孜因本件交通事故，受傷不治死亡，亦有勘驗筆錄、
檢察官相驗屍體證明書、驗斷書、照片及道路交通事故調查報告表(一)、(二)等附於刑事
卷可憑。甲○○駕駛系爭聯結車肇生事故，堪信屬實。至被上訴人之機車左側護板及
上開半拖車之護欄，送請內政部警政署刑事警察局鑑定其上油漆之擦痕是否車輛撞及
時彼此所留下之漆痕，雖認彼此油漆顏色質地不同，惟另送法務部調查局鑑定結果，
則認定機車護板與板台車護欄之黃色油漆二者色澤相類似，是否屬同一來源無法判定
，板台車護欄上之紅色油漆不明顯，無法與機車護板之紅色油漆成分比對。查半拖車
右側護欄甚為陳舊，油漆脫落斑駁之處甚多，而機車除後方之塑膠護板整個破碎，後
座之載物架被撞後左側向上扭曲外，其後輪左側護板亦有擦痕，顯見甲○○駕駛系爭
聯結車之半拖車右側護欄擦撞被上訴人之機車左側護板，以致肇事無疑，應以法務部
調查局之鑑定為可採。高雄市政府建設局車輛行車事故鑑定委員會鑑定以機車被擊及
點在後貨物架，認定肇事車輛應係自後撞及機車，系爭聯結車之曳引車車頭並無撞痕
，另有他車肇事云云；高雄市車輛行車事故覆議鑑定委員會亦維持該鑑定結果。惟上
開鑑定意見全未參酌證人翟春民之證言，況本件撞及點並非在車頭，上述鑑定意見以
曳引車車頭無撞痕云云，作為認定事實之依據，自難採取。證人謝晉德、陳源在證述
，車禍當日甲○○以無線電呼叫前有車禍，請其改道，或請其呼叫救難協會；證人李
耀弘證稱：伊攔檢甲○○車時有幾部曳引車停下來看云云，均不足證明甲○○未肇事
。又系爭路段機車可行駛外側車道，此據刑事卷附之道路交通事故調查報告表(二)記載
綦詳，被上訴人騎乘輕型機車於系爭路段，尚無過失可言。次按汽車欲超越同一車道
之前車時，須先按鳴喇叭二單響或變換亮光一次，經前行車允讓後，後行車始得超越
，超越時應顯示左方向燈，並於前車左側保持半公尺以上間隔超過，行至安全距離後
再顯示右方向燈駛入原行路線，道路交通安全規則第一百零一條第三款、第五款定有
明文。甲○○領有聯結車職業駕駛執照，於駕車時自應遵守上開規定，且肇事地點柏
油路面無障礙物，白天自然光線視距良好，客觀上並無不能注意之情形，其於超車時
竟疏於注意，未經駕駛機車之被上訴人允讓，且未保持半公尺以上之間隔超過，以致
其駕駛之車輛護欄擦撞及被上訴人機車，致被上訴人等人車倒地，董進發、董育孜因
而受傷不治死亡，自難辭其過失之責。被上訴人依侵權行為之法則，訴請甲○○賠償
其因此車禍所受損害，核屬有據。長榮公司對於被告甲○○之肇事，未舉證證明對選
任甲○○或監督其職務之執行，已盡相當之注意義務或縱加以相當之注意，仍不免發
生損害，自應與甲○○連帶負損害賠償責任。被上訴人請求之各項損害賠償：(一)醫藥
費部分：董育孜送醫急救之費用四千七百元，有邱綜合醫院收據為證，被上訴人為董
育孜之唯一繼承人，其訴請賠償此醫藥費，即屬正當。(二)車費部分：被上訴人僱車運
送董進發、董育孜二人屍體至殯儀館，花費三千六百元，為上訴人所不爭，且屬必要
，此車費之請求，自應准許。(三)殯葬費部分：被上訴人支出董進發、董育孜殯葬費分
別為二十六萬二千七百元、十七萬七千四百元，董進發部分除其中花瓶花、小花圈、
相框花及銅器租金等計三萬五千元、花籃五千元、出殯樂隊八千元、靈厝一萬二千元
、面巾五千元、頭白一千二百元及答謝毛巾一萬五千元等，核非殯葬必要費用，應予
剔除外，其餘十八萬一千五百元，及董育孜部分支出之十五萬三千元，均屬殯葬習俗
上所必要且合理，被上訴人請求三十三萬四千五百元，應予准許。(四)扶養費部分：被
上訴人於事故發生時，不能維持生活，得請求其夫董進發扶養，待其女董育孜成年有
經濟能力，亦得請求董育孜扶養。董進發係三十三年十一月十八日生，董育孜係七十
二年四月二日生，被上訴人係四十年五月七日生，本件事故發生時，依序為四十八點
六三歲、十點二六歲及四十二點二四歲，按八十二年台灣地區簡易生命表，渠等餘命
依序為二十七點六一年、六十八點二三年及三七點三四年。依勞動基準法第五十四條
關於勞工年滿六十歲強制退休之規定，董進發尚有十一點三七年之勞動能力，其單獨
扶養被上訴人九點七四年後，董玉孜即已成年而負有扶養被上訴人之義務，而董進發
年滿六十歲前，均在被上訴人可推知之生存期內，被上訴人可推知之生存期，亦在董
育孜可推知之生存期內並在其年滿六十歲前，故被上訴人請求賠償三七點三四年之扶
養費損害，自屬正當。參諸八十二年國民平均每人消費支出、扶養親屬免稅額及被上
訴人之家庭生活費用與經濟能力、身分等，認被上訴人之扶養費，以每年為十萬元為
適當，依複式霍夫曼計算法扣除中間利息，為二百十三萬九千三百八十九元，再扣除
其與董進發共同扶養董育孜成年，所應分擔之二分之一扶養費六十二萬八千六百十六
元，被上訴人可請求賠償之扶養費損害為一百五十一萬零七百七十三元。(五)慰藉金部
分：被上訴人因本件車禍致配偶及女兒均死亡，身心所受傷害甚大，斟酌兩造之身分
、地位、經濟狀況及被上訴人精神上所受打擊程度等情狀，認被上訴人各請求八十萬
元為適當，合計一百六十萬元。以上被上訴人得請求賠償之金額為三百四十五萬三千
五百七十三元。惟查被上訴人無照駕駛機車，並附載被害人二人，且與被害人同未帶
安全帽，顯違反道路交通管理處罰條例第二十一條第一項及交通安全規則第八十八條
第二款、第五款等保護他人之法律，就本件車禍之發生自與有過失，核甲○○與被上
訴人及被害人前開過失情節，認本件車禍過失責任，甲○○應負十分之八，被上訴人
與被害人應負十分之二為適當，依過失相抵原則，被上訴人訴請上訴人連帶賠償二百
七十六萬二千八百五十八元本息部分，為有理由，應予准許等詞，為其判斷之基礎。
惟查上訴人始終否認甲○○駕駛之聯結車撞及被上訴人機車，而被上訴人機車左側護
板及上開半拖車之護欄，經送請內政部警政署刑事警察局鑑定其上油漆之擦痕是否車
輛撞及時彼此所留下之漆痕，據認彼此油漆顏色質地不同，另送法務部調查局鑑定結
果，雖認定機車護板與板台車護欄之黃色油漆二者色澤相類似，但是否屬同一來源則
無法判定，板台車護欄上之紅色油漆不明顯，亦無法與機車護板之紅色油漆成分比對
，為原審所是認。被上訴人之機車有無遭楊基川所駕聯結車撞及﹖黃進發、董育孜是
否為該聯結車輾壓傷重致死﹖仍未臻明確。上訴人聲請將董進發、董育孜之驗斷書及
有關相片與資料，送請相關醫學中心鑑定，依前述資料顯示，二人受傷之程度，是否
與甲○○所駕駛重達三十五、三十七噸之聯結車輾壓造成之傷勢相符﹖似非不得作為
判定上訴人責任之參考。乃原審徒以事證已明，無必要云云，未送鑑定，於法已欠允
洽。次按認定事實應憑證據，法院採為判決基礎之資料，並應提示兩造為適當辯論後
，始得本於辯論之結果加以斟酌，以為判斷事實真偽之依據，此觀民事訴訟法第二百
二十二條第一項規定自明。本件原判決引用刑事案卷資料及證人證詞，以為判斷事實
真偽之依據。惟依卷內資料，並未調閱及提示該案卷與兩造當事人為適當之辯論，亦
難認無判決理由不備之違法。再按受僱人因執行職務，不法侵害他人之權利者，由僱
用人與行為人連帶負損害賠償責任。但選任受僱人及監督其職務之執行已盡相當之注
意或縱加以相當之注意而仍不免發生損害者，僱用人不負賠償責任，民法第一百八十
八條第一項定有明文。本件長榮公司始終抗辯，甲○○執有聯結車駕駛執照，伊決定
聘用及監督其職務之執行，均已盡相當之注意，並提出車輛營運交接日報表、行車紀
錄表、行車人員管理規則等文件。乃原審未詳加調查審認該等文件資料能否證明長榮
公司選任甲○○及監督其職務之執行，已盡相當之注意，遽以長榮公司所提上開文件
，不能證明已盡相當之注意義務，或縱加以相當之注意亦不免發生損害，而為其不利
之判決，尤屬可議。上訴論旨，指摘原判決關於其敗訴部分為不當，求予廢棄，非無
理由。
據上論結，本件上訴為有理由，依民事訴訟法第四百七十七條第一項、第四百七十八
條第一項，判決如主文。
中      華      民      國    八十八    年     十二     月    二十三    日
                              最高法院民事第五庭
                                  審判長法官  蕭  亨  國
                                        法官  吳  正  一
                                        法官  陳  淑  敏
                                        法官  葉  勝  利
                                        法官  許  澍  林
      右正本證明與原本無異
                                              書  記  官
中      華      民      國    八十九    年      一      月     十二     日
                                                                        Ｒ
